臺灣臺南地方法院柳營簡易庭民事判決
111年度營簡字第16號
原      告
即反訴被告  林立宜  
被      告
即反訴原告  邱克斌  
上列當事人間請求侵權行為損害賠償事件，經本院於民國111年2
月16日言詞辯論終結，判決如下：
    主  文
原告之訴駁回。
本訴訴訟費用由原告負擔。
反訴原告之訴駁回。
反訴訴訟費用由反訴原告負擔。
    事實及理由
壹、程序方面：
　　按被告於言詞辯論終結前，得在本訴繫屬之法院，對於原告
    及就訴訟標的必須合一確定之人提起反訴；反訴之標的，如
    專屬他法院管轄，或與本訴之標的及其防禦方法不相牽連者
    ，不得提起。反訴，非與本訴得行同種之訴訟程序者，不得
    提起；因訴之變更、追加或提起反訴，致其訴之全部或一部
    ，不屬第427條第1項及第2項之範圍者，除當事人合意繼續
    適用簡易程序外，法院應以裁定改用通常訴訟程序，並由原
    法官繼續審理。前項情形，被告不抗辯而為本案之言詞辯論
    者，視為已有適用簡易程序之合意；民事訴訟法第259條、
    第260條第1項、第2項、第435條分別定有明文。此所稱之「
    相牽連」，乃指為反訴標的之法律關係與本訴標的之法律關
    係間，或為反訴標的之法律關係與作為本訴防禦方法所主張
    之法律關係間，兩者在法律上或事實上關係密切，審判資料
    有其共通性或牽連性者而言（最高法院98年度台抗字第1005
    號裁定參照）。再按，第一審程序，雖有通常、簡易或小額
    程序之分，惟除應受法律之限制外，非謂彼此絕對不得行同
    種之訴訟程序（吳明軒著，民事訴訟法，著作發行，98年10
    月修訂8版，第830頁，可資參照）。查本件原告起訴主張被
    告於後開時、地與被告發生交通事故（詳如後述），依侵權
    行為法律關係向被告請求損害賠償，嗣被告於言詞辯論終結
    前，以同一交通事故之侵權行為對原告提起反訴，應認反訴
    與本訴之標的及其攻擊防禦方法在法律上及事實上關係密切
    ，審判資料有其共同性及牽連性者，且反訴被告亦已為本案
    之言詞辯論。從而，反訴原告提起本件反訴，核與上開規定
    相符，自應准許，並應依簡易訴訟程序繼續審理，合先敘明
    。
貳、實體方面：
一、原告即反訴被告（以下除關於反訴訴訟身分者，均以原告稱
    之）主張：
　㈠被告前於民國110年7月23日下午2時4分許，無駕駛執照駕駛
    車牌號碼000-0000號自用小客車（下稱被告車輛），沿臺南
    市新營區民生路由北往南方向行駛，行經該路段與公園路1
    段交岔路口（下稱系爭路口）停等紅燈，擬右轉公園路1段
    往東行駛時，本應注意汽車行駛至交岔路口，其行進、轉彎
    ，右轉彎時，應距交岔路口30尺前顯示方向燈或手勢，換入
    外側車道、右轉車道或慢車道，駛至路口後再行右轉，而依
    當時情況，又無不能注意之情事，詎被告竟疏未注意上情，
    至紅燈轉為綠燈時始顯示右轉方方向燈，復於右轉間突然煞
    停，致同向後方停等紅燈起駛之原告駕駛車牌號碼000-0000
    號自用小客車（下稱原告車輛）閃避不及，以時速6公里之
    速度碰撞被告車輛左後側，原告車輛因而受損。又原告本患
    有精神官能症，服藥長達11年，於本件交通事故後須加重劑
    量，心情始能平復。被告就本件交通事故之發生顯有過失，
    侵害原告之身體、健康權，及原告對其車輛之所有權。為此
    ，依侵權行為法律關係提起本件訴訟等語，請求被告賠償原
    告車輛修復費用新臺幣（下同）250,000元，及非財產上之
    損害1,000,000元。
　㈡對被告抗辯之陳述及反訴答辯略以：依原告提出之行車紀錄
    器錄影（下稱系爭錄影），可見被告車輛在轉綠燈後突然暫
    停，造成被告車輛與原告車輛右前碰撞，距原告綠燈起步僅
    有1秒，遠小於一般人面對突發狀況之反應時間，故原告並
    無預見可能性或迴避可能性，即無注意義務或侵權行為可言
    等語置辯。
二、被告即反訴原告（下稱被告）則以：否認被告就本件交通事
    故有何過失或應負損害賠償責任。實則被告駕車於系爭路口
    停等紅燈，待紅燈轉為綠燈後，右轉公園路1段往西行駛，
    適其右側尚有直行之機車及腳踏車，被告為讓直行車先行，
    故在轉彎時剎停，原告駕車在被告車輛後方，本應注意車前
    狀況，而依當時情況，又無不能注意之情事，詎被告竟未為
    注意，逕自後方追撞被告車輛左後側，致被告對被告車輛之
    所有權受有損害。被告就本件交通事故並無過失，自無庸負
    損害賠償責任，併依侵權行為法律關係提起對原告反訴，請
    求原告賠償該車受損之修復費用59,573元等語。
三、兩造聲明如下：　
　㈠本訴部分：　
　⒈原告聲明：被告應給付原告1,250,000元。
　⒉被告聲明：原告之訴駁回。
　㈡反訴部分：
　⒈反訴聲明：反訴被告應給付反訴原告59,573元，及自110年7
    月23日起至清償日止，按週年利率百分之5計算之利息。
　⒉反訴被告聲明：反訴原告之訴駁回。　　
四、得心證之理由：
　㈠本訴部分：
　⒈按當事人主張有利於己之事實者，就其事實有舉證之責任，
    民事訴訟法第277條前段定有明文。民事訴訟如係由原告主
    張權利者，應先由原告負舉證之責，若原告先不能舉證，以
    證實自己主張之事實為真實，則被告就其抗辯事實即令不能
    舉證，或其所舉證據尚有疵累，亦應駁回原告之請求；以侵
    權行為為原因，請求回復原狀或賠償損害者，應就其權利被
    侵害之事實負立證之責，最高法院17年上字第917號、19年
    度上字第38號判例著有明文。再按依民法第184條第1項前段
    規定，侵權行為之成立，須行為人因故意過失不法侵害他人
    權利，亦即行為人須具備歸責性、違法性，並不法行為與損
    害間有因果關係，始能成立，且主張侵權行為損害賠償請求
    權之人，對於侵權行為之成立要件應負舉證責任（最高法院
    100年度台上字第328號判決意旨參照）。第按，汽車除遇突
    發狀況必須減速外，不得任意驟然減速、煞車或於車道中暫
    停。前車如須減速暫停，駕駛人應預先顯示燈光或手勢告知
    後車，後車駕駛人應隨時注意前車之行動；汽車行駛至交岔
    路口，其行進、轉彎，右轉彎時，應距交岔路口30公尺前顯
    示方向燈或手勢，換入外側車道、右轉車道或慢車道，駛至
    路口後再行右轉；轉彎車應讓直行車先行，道路交通安全規
    則第94條第2項、第102條1項第4款前段、第7款分別定有明
    文。本件原告主張被告過失不法侵害原告權利，依前開說明
    ，自應由原告就其主張之加害行為及因果關係，均負有舉證
    責任，且依處分權主義，本院僅得於原告主張之過失行為態
    樣及原因事實為審判，合先敘明。
　⒉原告主張兩造前於110年7月23日下午2時4分許，駕車在系爭
    路口同一車道發生碰撞等情，業經原告提出行車執照、臺南
    市政府警察局道路交通事故初步分析研判表、道路交通事故
    現場圖等影本1紙、現場照片影本18張為證（見全字卷第17
    頁至第18頁、第28頁至第38頁）並有臺南市政府警察局新營
    分局110年11月18日南市警營交字第1100624741號函隨函檢
    送之交通事故資料卷宗影本1份附卷可稽（見調字卷第43頁
    至第89頁）。被告雖否認有原告主張之過失或侵權行為，惟
    對兩車發生交通事故之客觀事實亦未為爭執，從而，此部分
    事實，先堪認定。
  ⒊原告另主張被告右轉彎時未依道路交通安全規則第102條第1
    項第4款前段規定，在距交岔路口30公尺前顯示方向燈，致
    生本件交通事故等情（見本院卷第22頁），則為被告所否認
    ，並以前揭情詞置辯。經本院於審理時當庭勘驗原告提出之
    系爭錄影，勘驗結果如附表所示（見本院卷第23頁至第24頁
    ），確可見被告車輛係於影片時間00：00：31，即系爭路口
    號誌自紅燈轉為綠燈之後，始顯示右轉方向燈。惟按「道路
    交通管理處罰條例第48條第1項第1款規定，汽車駕人轉彎前
    ，未使用方向燈，處新臺幣600元以上1,800元以下罰鍰。另
    查道路交通安全規則第102條第4款及第5款規定，汽車行駛
    至交岔路口，右（左）轉彎時，應距交岔路口30公尺前顯示
    方向。按上揭條例及規則條文規定，汽車行駛至交岔路口進
    行轉彎之過程，均應顯示方向燈，俾讓其他用路人瞭解其動
    向，以採取適當之必要措施」，業經交通部97年05月20日交
    路字第0970029748號函釋明在案（見本院卷第33頁），究其
    規範目的，係在於警示後方車輛保持安全距離及間隔，以便
    轉彎車在轉彎前切換至外側車道、右轉車道或慢車道再行右
    轉，故右轉彎車警示之對象，應為轉彎車「右後方」之直行
    車輛（本院按：即本件行駛於機車優先道之車輛），本件兩
    造車輛為「同一車道」停等紅燈起駛之前、後車，原告即非
    該規範欲保護之特定對象，據此，縱被告有原告主張違反上
    開交通規則，右轉時未提前顯示方向燈之行為，亦難認與本
    件交通事故之發生有因果關係。
　⒋原告復稱本件交通事故係因被告車輛突然斜停、停在路上不
    動，致生碰撞云云（見調字卷第15頁、第53頁）。惟依影片
    時間00：00：34至00：00：35之勘驗結果，足知被告係為禮
    讓行駛於同向右側機車優先道之直行腳踏車先行，此為道路
    交通規則第102條第1項第7款所明定之注意義務，並非無端
    、無故任意驟然減速、煞車，而暫停於車道之中，且被告車
    輛之剎車燈當時有對後方正常警示，亦為原告起訴狀所自陳
    （見調字卷第15頁），未見有何違反交通規則之情形。反觀
    道路交通安全規則第94條第1項前段、第3項前段規定：汽車
    在「同一車道」行駛時，除擬超越前車外，後車與前車之間
    應保持隨時可以煞停之距離；汽車行駛時，駕駛人應注意車
    前狀況及兩車並行之間隔，並隨時採取必要之安全措施。可
    見同一車道前、後兩車間保持隨時可以煞停之距離，應為「
    後車駕駛人」應負之注意義務，蓋因前、後兩車間之間隔距
    離，本係由後車駕駛人所掌握，倘認前車駕駛人減速煞停前
    ，仍須先確認與後車間之安全距離，係將後車駕駛人應負之
    注意義務，強加於前車駕駛人，現實上幾無期待之可能。被
    告右轉間為讓直行車先行而煞停，係盡其駕駛人之注意義務
    ，自得信賴原告亦能遵守交通規則，同時為必要之注意，即
    原告在被告車輛減速、煞停時，應保持前、後兩車間之安全
    距離，及注意車前狀況，避免與前車發生碰撞，詎原告於被
    告車輛煞停時逕自後方追撞，致兩車受有損壞，顯見其自身
    已違反前揭駕駛人之注意義務。況原告自身亦為停等紅燈、
    自靜止狀態起步之車輛，起駛速度必然有限，無論被告係直
    行或轉彎車輛，僅須原告稍加注意，即可避免發生碰撞，並
    非猝不及防。該案前經臺南市政府警察局承辦員警所為之初
    步分析研判為：「林立宜綠燈起步未注意車前狀態；邱克斌
    尚未發現肇事因素……。」等語（見調字卷第105頁），亦與
    本院前開認定相符，原告辯稱其對被告駕駛行為無預見可能
    性或迴避可能性，故無過失，均無足採。
　⒌至被告未領有駕駛執照，固有公路監理電子閘門列印1紙附卷
    可查（見調字卷第85頁），但是否考領駕駛執照，僅係行政
    機關基於道路交通管理目的之監理事項，與駕駛人是否違反
    注意義務，非必然有直接關聯，仍應視個案中駕駛人實際之
    駕駛經驗、駕駛技術、交通事故發生經過等具體因素，是否
    合於社會通常觀念善良管理人應注意、能注意而未注意之客
    觀標準加以審認。而本件交通事故中，被告車輛係遭原告追
    撞之前車，顯非駕駛車輛技術純熟者所能避免，佐以被告在
    轉彎間亦知曉並已盡其轉彎車讓直行車先行之義務，應難認
    被告有何欠缺駕駛車輛經驗或技術之情形，縱被告無駕駛執
    照駕車違反道路交通管理處罰條例受有行政裁罰（見調字卷
    第89頁），亦不能指為本件交通事故之肇事原因，即被告無
    照駕駛執照駕車之行為，與本件交通事故之發生尚無因果關
    係存在。據此，原告稱其受有身體權或所有權之損害，即便
    屬實，亦非原告主張被告違反注意義務之行為所致，其猶執
    詞提起本件訴訟，向被告請求損害賠償，自屬乏據。原告之
    訴，為無理由，應予駁回。
　㈡反訴部分：　
　　反訴原告另以反訴被告有未注意車前狀況之過失，致反訴原
    告對被告車輛之所有權受有損害，兩者間有因果關係，依侵
    權行為法律關係請求反訴被告賠償修復費用等語。然按，關
    於侵權行為損害賠償之請求權，以受有實際損害為成立要件
    ，若絕無損害，亦即無賠償之可言（最高法院19年上字第36
    3號判例意旨參照）。依此，因他人過失致車輛損壞之侵權
    行為，必以該車輛之所有權人，始為實際受有損害、有權提
    起訴訟請求賠償之人。而反訴被告雖有未保持前、後兩車間
    之安全距離，及未注意車前狀況之過失行為，已如前述，惟
    反訴原告駕駛遭反訴被告追撞之被告車輛，係登記於訴外人
    陳玉真名下，有公路監理電子閘門列印1紙在卷可憑（見調
    字卷第87頁），此外，反訴原告並未提出任何關於被告車輛
    所有權歸屬之證據供本院調查，舉證尚有未盡，反訴原告主
    張其為被告車輛之所有權人，既屬無法證明，自難認其有因
    本件交通事故受有何所有權之損害，依前開說明，即無從依
    侵權行為法律關係請求賠償。從而，反訴原告之訴，亦屬無
    據，為無理由，應予駁回。
五、本件事證已臻明確，兩造其餘攻擊防禦方法及舉證，核與判
    決結果均無影響，爰不另一一論述。
六、據上論結，本件原告之訴為無理由，反訴原告之訴為無理由
    ，依民事訴訟法第436條第2項、第78條，判決如主文。　
中　　華　　民　　國　　111 　年　　3 　　月　　9 　　日
                  柳營簡易庭    法  官  徐安傑
以上正本係照原本作成。
如不服本判決，應於判決送達後20日內，向本院提出上訴狀並表
明上訴理由，如於本判決宣示後送達前提起上訴者，應於判決送
達後20日內補提上訴理由書（須附繕本）。
中　　華　　民　　國　　111 　年　　3 　　月　　9 　　日
                                書記官  吳昕儒
　　　　　　　　　　　
附表：
影片時間 勘驗結果 00：00：17至 00：00：21 原告駕駛車牌號碼000-0000號自用小客車（下稱A車）行駛於被告駕駛車牌號碼000-0000號自用小客車（下稱B車）之同向車道後方，B車煞車燈亮燈，持續減速至00：00：21於該路口停等紅燈。 00：00：22至 00：00：26 A車減速至00：00：26於該路口停等紅燈。 00：00：29至 00：00：30 系爭路口交通號誌由紅燈轉為綠燈，於B車右側停等之車牌號碼000-0000號機車騎士於00：00：30起步直行駛離該路口。 00：00：31 B車煞車燈消失顯示右轉燈，起駛擬右轉公園路1段向東行駛，同時畫面B車右方出現1腳踏車騎士於機車優先道直行。 00：00：32  B車右轉公園路1段，腳踏車騎士持續直行，A車亦起駛直行。 00：00：34至 00：00：35 B車煞車燈亮燈並減速，於00：00：35煞停讓腳踏車先行，同時腳踏車及A車均持續直行。 00：00：36 A車右前車頭碰撞B車左後車尾，兩車於00：00：37均煞車停止。